【裁判字號】    89,訴,1631
【裁判日期】    900802
【裁判案由】    殺人未遂
【裁判全文】
臺灣板橋地方法院刑事判決                        八十九年度訴字第一六三一號
    公  訴  人  臺灣板橋地方法院檢察署檢察官
    被      告  乙○○
                丁○○
                丙○○
    共      同
    指定辯護人  甲○
右列被告因殺人未遂案件，經檢察官提起公訴（八十九年度偵字第九九三六號），甲○判決如左：
    主  文
乙○○、丁○○、丙○○共同傷害人之身體，各處有期徒刑陸月，如易科罰金均以參
佰元折算壹日。
    事  實
一、乙○○、丙○○（起訴書誤載為許百祿）、丁○○與不詳姓名、年籍之成年男子
    友人二人，於民國八十九年二月十三日凌晨四、五時許至臺北縣板橋市○○○路
    六號「錢櫃ＫＴＶ」消費，迨同日凌晨六時許消費結束，丙○○等人先搭電梯下
    去，其後乙○○自六樓欲搭電梯時，因細故與同至該地消費之戊○○之不詳姓名
    之友人發生爭執，因之心生不悅。嗣於同日六時十分許，乙○○行至該ＫＴＶ大
    廳時，質問戊○○不詳姓名之友人為何找其麻煩，丙○○、丁○○與不詳姓名之
    成年男子二人見狀，竟與乙○○基於傷害之共同犯意聯絡，先與戊○○及其友人
    先互相推擠進而扭打（戊○○友人未提出告訴），並由乙○○徒手毆打戊○○，
    丁○○則至ＫＴＶ外面持不知何人所有之機車大鎖入內，並由丙○○與另二位不
    詳姓名年籍成年男子分持不知何人所有之機車大鎖朝戊○○頭部毆打，致戊○○
    因而受有頭部外傷併頭皮撕裂傷，傷口共五處約二十公分之普通傷害。
二、案經被害人戊○○訴由台北縣警察局報請臺灣板橋地方法院檢察署檢察官偵查起
    訴。
    理  由
一、訊據被告乙○○等三人，被告戊○○矢口否認右揭傷害犯行，辯稱：係對方先動
    手打伊，他們三人打伊一個，伊並沒有打到戊○○，當場很混亂，伊也不知道他
    的傷是怎麼來的云云。至被告丙○○、丁○○不否認有出手毆打對方，然被告丙○○辯稱：伊與戊○○是互毆，且是對方先動手的，所以伊與丁○○、乙○○才
    回手，伊從對方手中搶到大鎖還擊的，該大鎖不是伊的，只有伊與丁○○拿了機
    車大鎖外，沒有用其他東西打人云云。被告丁○○則辯稱：我們三人都有拿東西
    與他們互毆，伊是拿別人機車的大鎖來防身，用完就放回去了，丙○○是搶了對
    方的大鎖來打人，乙○○拿什麼東西伊不清楚，伊當時有打了對方的人，但沒有
    打戊○○，伊也沒有要打死對方的意思云云。惟查右揭犯行，業據告訴人戊○○
    指訴甚詳，並有其提出之板橋中興醫院普通診斷證明書一紙附卷可參，且有甲○
    向板橋中興醫院調取該告訴人之急診病歷、出院病歷摘要等件在卷足憑，堪信告
    訴人確受有如事實欄所載之傷害無訛。又查被告三人與另二名不詳姓名之人，確
    有與告訴人及其友人發生衝突，進而毆打告訴人一節，有錢櫃ＫＴＶ提供予警方
    之案發當時監視錄影帶二捲扣案可資佐證，而該監視錄影帶經甲○當庭勘驗結果
    ，確有被告三人及不詳姓名二人與告訴人及其友人互相爭執、互毆之情形，且有
    被告乙○○與告訴人拉扯、被告丁○○、丙○○拿機車大鎖毆打告訴人、被告乙○○之友人拿機車大鎖打人之畫面（見甲○九十年二月八日勘驗筆錄），復有臺
    北縣警察局依據前揭扣案監視錄影帶翻拍之照片五十九張附於偵查卷內可參。至
    被告三人雖辯稱錄影帶上如偵查卷第三十三頁、第三十五頁被打倒在地上之人不
    是告訴人，是告訴人之友人云云，惟此據證人即該負責翻拍上揭照片之警員己○
    到庭證述：照片倒在地上的人，確實是告訴人沒錯，錄影帶看得很清楚是告訴人
    ，而經告訴人到庭亦供述當時倒在地上，確實是彼無誤（見甲○九十年三月二十
    二日訊問筆錄）。且由告訴人所受之頭部傷勢觀之，告訴人確有遭被告等人毆打
    無誤。至被告乙○○亦有出手毆打告訴人一節，亦據被告丁○○供明在卷（見甲○八十九年十月五日訊問筆錄），且由上開錄影帶勘驗結果可知，被告乙○○就
    本件傷害犯行亦有參與無訛，是被告乙○○所辯並未動手打被害人云云，應係卸
    責之詞，不足採信。此外，復有被告乙○○於毆打後所遺留現場之行動電話一具
    扣案可佐，至被告丁○○、丙○○均不否認當時有拿機車大鎖還擊，益見告訴人
    之指訴非虛。至被告等雖以前詞為辯，惟查：所謂彼此互毆，須以一方初無傷人
    行為，因排除對方不法侵害而加以還擊，始得以正當防衛論，侵害行為已過去之
    報復行為，與無從分別何方為不法侵害之互毆行為，均不得主張防衛權，最高法
    院著有三十年上字第一０四０號判例足資參照。本件被告縱係如其所辯之前曾有
    互毆之情形，然於告訴人無力抵抗時，被告卻仍毆打告訴人，造成告訴人頭部受
    有傷害，其目的顯非為排除對方不法侵害而行使正當防衛權，而係蓄意傷害告訴
    人，不得藉此阻卻違法。從而，被告三人確有與另二名不詳姓名成年男子毆打告
    訴人犯行事證明確，洵堪認定，應予依法論科。
二、核被告乙○○、丙○○、丁○○三人所為，均係犯刑法第二百七十七條第一項之
    傷害罪。至公訴意旨雖認被告三人與另三、四位不詳姓名年籍男子乃基於殺人之
    犯意聯絡與行為分擔，由乙○○以徒手毆打戊○○後，繼由丁○○手持機車大鎖
    進入，由丙○○與丁○○與另一位不詳姓名年籍男子分持機車大鎖追逐朝戊○○
    頭部打擊多次，戊○○經緊急送醫後始倖免於難，戊○○因而受有頭部外傷併頭
    皮撕裂傷之傷害，因認被告等此部分所為，係涉犯刑法第二百七十一條第二項、
    第一項之殺人未遂罪嫌云云，公訴人認被告等所涉犯係殺人未遂犯行，乃以頭部
    是人體最脆弱部分，被告等竟朝告訴人戊○○頭部打擊多次，益徵渠等有致人於
    死之不確定故意，而認被告等所涉犯為殺人未遂罪嫌。惟按殺人與傷害罪之區別
    ，本視加害人有無殺意為斷，被害人所受之傷害程度不能據為認定有無殺意之唯
    一標準，但加害人之下手情形如何，於審究犯意方面，仍不失為重要之參考資料
    。本件被告三人確有毆打告訴人頭部受傷一節已如前述，而被告究有無殺人未遂
    犯行，應視彼有無殺害告訴人之主觀犯意及客觀犯行以決之。本件被告等與告訴
    人間素不相識，且無任何積怨一節，分據彼等供明在卷。雙方因同至「錢櫃ＫＴ
    Ｖ」消費，因細故發生爭執進而互相推擠、毆打，由被告等人所持毆打告訴人之
    工具係機車大鎖觀之，此確屬突發事件，並非預謀而持致命如刀槍等武器毆打告
    訴人，至告訴人雖於警訊時稱當時對方有口出穢言稱「幹你娘、給他死」等語，
    然此經被告等人堅決否認，且該告訴人於甲○初次訊問時亦供稱伊不太記得有聽
    到「給你死」的話（見甲○八十九年十月十九日訊問筆錄），雖告訴人當時係頭
    部受到傷害，惟難僅憑此部分證據，即可推認被告等當時確有致告訴人於死之主
    觀犯意。又查告訴人所受之傷勢固在頭部屬人體重要部位，惟據甲○以該告訴人
    所受傷勢向告訴人當時就醫之板橋中興醫院函詢結果，該院函復：告訴人於八十
    九年二月十三日早上六時二十分，經由朋友陪同入急診室，當時患者神智清醒，
    生命跡象穩定，無生命危險，但後枕頭皮多處撕裂傷併急性出血，經施行傷口縫
    合之後入院接受治療，八十九年二月十五日傷口癒合良好及病情穩定辦理出院，
    八十九年二月十六日、十九日、二十二日共三次門診覆查等語，有該院八十九年
    十一月十三日（８９）中醫總字第八九二五○號函附急診病歷、出院病歷摘要等
    件附卷可參，顯見告訴人當時固然頭部受有傷害，惟該傷害無生命危險，則由此
    傷勢觀之，亦難推認被告等當時有致告訴人於死之犯行。況被告等當時果有致告
    訴人於死之意，以彼當時數人手持機車大鎖等重物之情況下，如朝告訴人頭部再
    予猛擊，確有可能致告訴人於死，惟彼等見告訴人受傷後，並無再持上開機車大
    鎖繼續擊打告訴人，益證被告等人當時應僅基於傷害之犯意毆打告訴人，非意在
    殺害，因此要難以此遽認被告等有殺害告訴人之不確定故意。是公訴意旨認被告
    等此部分係涉犯殺人未遂罪嫌，起訴法條尚有未洽，惟其起訴犯罪事實相同，依
    法應予變更起訴法條。至被告乙○○、丙○○、丁○○與另二名不詳姓名年籍成
    年男子間，就本件傷害犯行，互有犯意之聯絡與行為之分擔，均為共同正犯。爰
    別審酌被告乙○○、丁○○、丙○○三人之素行尚屬良好，又彼等之犯罪動機、
    目的、手段、所涉犯罪情節輕重、對告訴人所生危害、犯後尚未與告訴人和解，
    賠償告訴人損失等一切情狀，分別量處如主文所示之刑，並均諭知易科罰金之折
    算標準；又被告等行為後原刑法第四十一條之規定：「犯最重本刑為三年以下有
    期徒刑之刑之罪，而受六月以下有期徒刑或拘役之宣告，因身體、教育、職業或
    家庭之關係或其他正當事由，執行顯有困難者，得以一元以上三元以下折算一日
    ，易科罰金。」，已於九十年一月四日經修正為刑法第四十一條第一項，該規定
    為：「犯最重本刑為五年以下有期徒刑之刑之罪，而受六月以下有期徒刑或拘役
    之宣告，因身體、教育、職業或家庭之關係或其他正當事由，執行顯有困難者，
    得以一元以上三元以下折算一日，易科罰金。但確因不執行所宣告之刑，難收矯
    正之效，或難以維持法秩序者，不在此限。」，並於同年月十日經總統公布施行
    ，經新舊法比較結果，修正後之新法對被告易科罰金之宣告並不生影響，爰適用
    裁判之新法，諭知易科罰金之折算標準。
三、至被告丁○○、丙○○及不詳姓名之成年男子所持用毆打告訴人之機車大鎖，均
    未扣案，且被告等人否認為其等所有之物，亦無證據可資證明確係該被告等人所
    有，且供本件犯行所用之物，故均不為沒收之諭知，併此敘明；至扣案之行動電
    話一具，雖係被告乙○○所有之物，然非供本件犯行所用之物，故亦不為沒收之
    諭知，附此敘明。
據上論斷，應依刑事訴訟法第二百九十九條第一項前段、第三百條，刑法第二條第一
項前段、第二十八條、第二百七十七條第一項、第四十一條第一項前段，罰金罰鍰提
高標準條例第一條前段、第二條，判決如主文。
本案經檢察官呂永魁到庭執行職務
中      華      民      國      九十      年      八      月      二    日
臺灣板橋地方法院刑事第五庭
                                         法  官  陳秀
右正本證明與原本無異
如不服本判決應於送達後十日內向甲○提出上訴狀
                                         書記官  陳慧儷
中      華      民      國      九十      年      八      月      六    日
附錄本案論罪科刑法條全文：
刑法第二百七十七條第一項
傷害人之身體或健康者，處三年以下有期徒刑、拘役或一千元以下罰金。


司法院資訊處製作；財團法人民間司法改革基金會備份。
